最高法院民事判決　　　　　　　　　　　　　　　八十七年度台上字第一五三二號
　　上　訴　人　新曄開發股份有限公司
　　法定代理人　林茂興
　　訴訟代理人　林辰彥律師
　　　　　　　　黃淑怡律師
　　　　　　　　陳志勇律師
　　被 上訴 人　雙全營造工程股份有限公司
　　　　　　　　　　　　　　　.
　　法定代理人　王建春
　　訴訟代理人　文　聞律師
　　　　　　　　陳慧玲律師
右當事人間請求給付價金事件，上訴人對於中華民國八十六年四月十八日台灣高等法
院第二審更審判決（八十五年度上更(一)字第四○○號），提起上訴，本院判決如左：
    主  文
原判決除假執行部分外廢棄，發回台灣高等法院。
    理  由
本件上訴人主張：被上訴人於民國八十二年七月九日起至同年十月五日止，向伊購買
預拌混凝土二千四百零一點五立方公尺，價款共新台幣（下同）四百八十萬三千八百
七十元，拒不給付予伊等情，爰依買賣關係及表見代理之規定，求為命被上訴人如數
給付及加付法定遲延利息之判決。
被上訴人則以：伊於八十二年五月間標得財團法人中國生產力中心三芝品質學院（下
稱三芝品質學院）之整地工程後，將該工程轉包予訴外人國昱海軍工程股份有限公司
（下稱國昱公司），該公司再轉包予訴外人方澤溪、張文欽。系爭混凝土係張文欽向
上訴人所訂購，與伊無涉。伊雖將印章交付國昱公司，但僅用於製作工程日報表，訂
購單之印章乃張文欽所盜蓋。且伊未自上訴人處受領混凝土，自無付款予上訴人之義
務等語，資為抗辯。
原審將第一審所為上訴人勝訴之判決廢棄，改判駁回上訴人之訴，係以：上訴人主張
被上訴人承造三芝品質學院擋土牆工程，而伊所出售之系爭預拌混凝土即用於該工程
，業據提出統一發票、訂購單、送貨單及照片等為證。查證人即與上訴人訂定系爭契
約之張文欽證述：「是我個人向新曄公司訂約的，與雙全公司無關」、「在此之前，
我與新曄公司有來往，但此次新曄公司要求以雙全公司名義簽約，我就拿工地使用之
雙全公司閒章蓋用此約」各等語，依張文欽之該證言，可證張文欽係以個人名義與上
訴人簽訂上開預拌混凝土訂購單，與被上訴人無涉。張文欽雖又證稱：「（雙全公司
負責人林忠義之私章何來﹖）是放在工地由國昱公司張明全保管，以做平時使用之閒
章，我將新曄公司之要求換約，我向張明全提出此事，張明全答應蓋用」云云，然縱
認張文欽蓋用被上訴人之大小章已得張明全之同意，仍無由證明亦已得被上訴人之同
意，被上訴人辯稱伊未授權予張文欽，堪認為實在。而系爭預拌混凝土訂購單上雖有
被上訴人公司之大小章，惟該印章乃被上訴人為製作日報表之用，而置放於工地交下
包國昱公司保管使用，已據證人即國昱公司之職員黃英明證述在卷。故被上訴人並未
授權張文欽使用系爭印章，更未同意除製作日報表外，該等印章尚可用於其他用途。
至於被上訴人雖曾使用系爭發票報稅，但該發票乃國昱公司交付被上訴人，非由張文
欽所交付，業據張文欽證實；且法律並無禁止次承攬規定，於建築業界轉包情形亦相
當普遍，在轉包情形，小包一向係自行購料施工，嗣後就其完工部分向大包請領工程
款，即就工料部分，由小包（於本件言，即為張文欽）自行負責乃為常態，僅有時為
請款便利，而逕以承攬人名義（於本件言，即為被上訴人）開立發票，然不能因此即
認承攬人為購料契約之當事人，故被上訴人自國昱公司收受張文欽繳來上訴人開立之
統一發票，亦不能遽認被上訴人知悉張文欽以被上訴人名義簽訂系爭訂購單。再者上
訴人要求張文欽提供簽蓋被上訴人印章之訂購單，顯非出於善意，則縱認被上訴人收
受上訴人發票以資報稅一事，有表見代理之事實，亦因上訴人行為時非善意，依民法
第一百六十九條但書規定，仍無使被上訴人負授權人責任之餘地。綜上所述，被上訴
人並未授權張文欽為上開簽訂預拌混凝土訂購單之法律行為，且本件亦無任何成立表
見代理之情事，上訴人請求被上訴人給付買賣價金及其法定遲延利息，於法無據，應
予駁回等詞，為其判斷之基礎。
原審固謂：「由證人張文欽『……此次新曄公司要求以雙全公司名義簽約，我就拿工
地使用之雙全公司閒章蓋用此約』之證言，可證張文欽係以個人名義與上訴人簽訂上
開預拌混凝土訂購單」，及「上訴人要求張文欽提供簽蓋被上訴人印章之訂購單，顯
非出於善意」云云，惟證人張文欽上開證詞若非虛偽，則至多似僅能證明上訴人公司
向張文欽提出必須由被上訴人作為簽約人之要求，而嗣後張文欽亦持用被上訴人之印
章蓋用於訂購單，以符合上訴人之提議而已，尚不足認定張文欽係「以個人名義與上
訴人訂約」，更未能證明「上訴人明知被上訴人非買受人、非善意」，原審為上開認
定，難謂允當。又被上訴人曾辯稱：「伊標得系爭工程後，將該工程轉包予訴外人國
昱公司，國昱公司將該工程再轉包給訴外人方澤溪、張文欽承做，而方澤溪、張文欽
為進行該工程，向上訴人購買系爭預拌混凝土」等語（見一審卷五八頁），倘被上訴
人知悉系爭工程最後係轉包給張文欽等承做，另參照原審所確定張文欽以被上訴人名
義向上訴人購買系爭混凝土使用於被上訴人所承包之三芝品質學院，被上訴人復持上
訴人開具之統一發票據以申報稅捐之事實，並依上訴人所使用之送貨單及交付之統一
發票均記載被上訴人為買受人（參見外放證物送貨單、統一發票）以觀，上訴人主張
被上訴人有足以令伊相信張文欽有權代理被上訴人為本件買賣行為之事實，應依表見
代理之規定負授權人之責任，是否毫無可採，即非無疑。上訴論旨指摘原判決為不當
，聲明廢棄，非無理由。
據上論結，本件上訴為有理由，依民事訴訟法第四百七十七條第一項、第四百七十八
條第一項，判決如主文。
中      華      民      國    八十七    年      七      月      三      日
                              最高法院民事第一庭
                                  審判長法官  李  錦  豐
                                        法官  楊  鼎  章
                                        法官  李  慧  兒
                                        法官  蘇  達  志
                                        法官  顏  南  全
      右正本證明與原本無異
                                              書  記  官
中      華      民      國    八十七    年      七      月    二十七    日
